【裁判字號】    90,訴,430
【裁判日期】    900718
【裁判案由】    分割共有物
【裁判全文】
臺灣台南地方法院民事判決  九十年度訴字第四三○號
    原      告    乙○○
    被      告    庚○○
                  丙○○
                  丁○○
    法定代理人    甲○○
    訴訟代理人    己○○
    複  代理人    戊○○
右當事人間請求分割共有物事件，本院判決如左：
    主    文
兩造所共有坐落台南縣歸仁鄉○○○段四九二地號、地目旱、面積壹點玖零伍捌公頃
土地准予分割，分割方法為如附圖甲方案所示：甲部分面積零點玖柒柒公頃土
地分歸被告庚○○取得；乙部分面積零點壹貳貳壹陸柒公頃土地分歸原告乙○○取得
；丙部分面積零點壹捌貳伍零公頃土地分歸被告丙○○取得；丁部分面積零點肆伍
貳零壹柒公頃土地分歸被告丁○○取得；戊部分面積零點壹柒壹零公頃土地分歸
中華民國取得，並由被告財政部國有財產局管理。
訴訟費用由兩造各按附圖所載原持分比例負擔。
    事實及理由
壹、原告主張：
一、聲明：求為判決如主文所示。
二、陳述：
（一）緣坐落台南縣歸仁鄉○○○段四九二地號，地目旱、面積一點九○五八公頃土
      地（下稱系爭土地）為兩造所共有，各共有人應有部分分別為原告一五六分之
      一○，被告庚○○三九分二○，被告丙○○一五六分之一五，被告丁○○一五
      六分之三七，另應有部分一五六分之一四登記為中華民國所有，由被告財政部
      國有財產局管理。按各共有人，得隨時請求分割共有物，分割之方法，不能協
      議決定者，法院得因任何共有人之聲請，命為裁判分割，民法第八百二十三條
      第一項前段、第八百二十四條第一項分別定有明文，查系爭土地依其性質並無
      不能分割之情形，共有人間又無不分割之約定，因共有人全體無法達成分割之
      協議，揆諸前揭規定，原告自得訴請法院裁判分割。
（二）查系爭土地現由原告乙○○與被告庚○○、丙○○、丁○○分管使用，使用情
      形及位置如附圖所示，甲部分現由被告庚○○使用，其上興建有雞舍數棟，乙
      部分由原告耕作使用，丙部分由被告丙○○耕作使用，丁部分由被告丁○○耕
      作使用，至於丁部分土地，日據時期即鋪設輕便鐵軌供糖廠運輸之用，並作為
      鄰近農地出入之通路，嗣約一、二十年前，系爭土地上之鐵軌拆除，仍維持道
      路之型態，由於該地區尚未辦理農地重劃作業，故在該地區辦理農地重劃之前
      ，鄰近農地仍必須以該處土地（約戊部分），作為通路，與外界聯絡，衡量各
      共有人就系爭土地分管使用之現況，原告主張以各共有人目前使用之位置及分
      配其應有部分面積為分割基準，請求將系爭土地分割如附圖甲案所示：甲部分
      由被告庚○○取得，乙部分由原告取得，丙部分由被告丙○○取得，戊部分由
      財政部國有財產局取得，登記為國有，丁部分由被告丁○○取得。
（三）原告乙○○與被告庚○○、丙○○、丁○○均請求依附圖甲案之方法進行分割
      。查系爭四九二號土地，於日據時期昭和四年，由台灣製糖株式會社因買賣而
      取得所有權全部，嗣於昭和六年，因「一部移轉」、「買賣」，由李氏金鸞取
      得持分三十九分之二十，此時李氏金鸞即與糖廠就土地分管使用，之後李氏金
      鸞將土地持分三十九分之二十移轉予劉馳，劉馳移轉予吳南，吳南出賣予吳添
      丁，吳添丁復出賣予吳添福，之後輾轉而由被告庚○○於民國（下同）七十九
      年間購買取得系爭土地應有部分三十九分之二十，有土地登記簿謄本可稽，足
      證系爭四九二號土地，自日據時代，李氏金鸞向當時糖廠購得其中三十九分之
      二十以來，共有人間已分管使用，即李氏金鸞所購買取得位於鐵道位置以東之
      土地，正好持分三十九之二十，而糖廠鐵道所在及鐵道以西之土地，持分為三
      十九分之十九則為糖廠所有，嗣台灣光復，政府接收日本糖廠之土地後則放租
      於農民，佃農亦就其承租部分分管使用，之後經政府公地放領而取得所有權，
      惟共有人間仍然繼續依承租當時之分管位置而耕種，而分管情形正好與目前原
      告乙○○、被告丙○○，丁○○所耕種，使用之土地位置相同，即如附圖甲案
      所示乙、丙、丁部分，各共有人就分管，耕種之位置施以土地改良，歷經數十
      年以來，均係維持目前之分管位置，準此，本件共有物之分割，應尊重數十年
      來共有人分管使用之狀態，不宜全盤改變。
（四）次查，政府於民國四十幾年間將糖廠鐵道以西之土地，放租於佃農，當時佃農
      即已利用該鐵道為通路而進出，嗣政府於五十三年間將土地放領於佃農時，亦
      以該鐵道作為農民之通路，是佃農買受該土地時，顯然已將該糖廠鐵道之位置
      作為買地後使用之通路，且一直使用迄今數十年，政府從未異議，然而被告國
      有財產局於九十年二月間取得管理人之地位，突主張廢除該鐵道所在之通路。
      核其情形，正如同建設公司於出賣房屋時，提供屋前私人土地作為購屋者之
      通路，嗣經買受人通行數十年後，出賣人（建設公司）卻突然主張廢除該處道
      路，不再提供購屋者通行，殊有違情理，且與當初買賣時提供通路之本旨及買
      受人之期待有悖，準此，原告乙○○、丙○○、丁○○之前手，均係經公地放
      領而向政府買受系爭土地之持分，而買受當時，政府提供該鐵道所在之通路以
      供通行，並成為當地數十甲農地幾十年來之通路，準此，本案共有物之分割，
      應充分考量公地放領當時政府提供該處通路供佃農通行之土地使用狀態，實不
      宜貿然將該條通路廢除，而衍生該地區更嚴重之通行問題。
（五）被告國有財產局所主張之乙案，對其他共有人殊為不利，謹分述如下：
    １被告庚○○部分：
      共有人庚○○取得系爭土地應有部分三十九分二十，追溯其根源係來自日據時
      代之李氏金鸞，已如前述，而李氏金鸞及其後手，及至被告庚○○均係使用鐵
      道以東部分之土地，應有部分三十九分之二十，且被告庚○○於興建雞舍之前
      ，曾經請人進行測量，確定其使用鐵道以東部分之土地剛好為應有部分三十九
      分之二十，歷經一、二十年來，各共有人間均相安無事。次查，依甲案之分割
      方法，被告庚○○之雞舍完全位於甲部分土地內，不必拆除任何房屋；然而，
      依乙案之分割方法，則被告庚○○所興建位於系爭土地上之雞舍西側，至少必
      須拆除寬約七公尺，長約一二０公尺之房屋（如附圖乙案藍色斜線標示部分，
      面積約八四０平方公尺，約二百五十坪），但由於雞舍係連棟興建，故實際必
      須拆除之房屋面積則遠大於二百五十坪以上，將造成庚○○之嚴重損失，足見
      乙案之分割方法，對於被告庚○○非常不利，且被告庚○○係依據，有人數十
      年以來之分管位置而興建雞舍，使用之土地面積又恰好其應有部分三十九分之
      二十，則如因採乙案分割方法而必須拆除二、三百坪以上之雞舍，殊不合理。
    ２原告乙○○部分：
      依甲案之分割方法，原告乙○○分得之乙部分，與先前共有人數十年來分管使
      用之位置相同，形狀略呈長九十四公尺，寬十二公尺之長方形；反之，如依乙
      案之分割方法，原告分得之乙部分，則呈長約一八四公尺，寬約七公尺之長方
      形，足見依乙案分割之乙部分土地，寬度較甲案將縮小一半，而長度則增加一
      倍，則以農地耕作而言，依乙案分割後之乙部分寬度七公尺，長度一八四公尺
      之地形，實在過於狹長，耕作使用上將非常不方便，尤其依乙案分割結果，乙
      部分之土地對外並無通路，將來原告乙○○因必須通行乙案所示丙、丁、戊之
      土地，始得聯絡對外通路，而共有人間勢必發生通行權之訴訟，徒生糾紛。
    ３被告丙○○部分：
      依甲案之分割方法，被告丙○○分得之丙部分，雖略成三角形，惟數十年來即
      以此種地形耕種；反之，依乙案之分割方法，丙部分則為寬約九公尺，長約一
      八七公尺之狹長長方形，比較甲、乙兩案之丙部分地形，顯然甲案之丙部分土
      地，較方便耕種，且被告丙○○亦主張依甲案分割，而乙案之丙部分，對被告
      丙○○則較為不利，尤其依乙案分割結果，丙部分之土地對外並無通路，將來
      被告丙○○因必須通行乙案所示丁，戊之土地，以聯絡對外通路，而共有人間
      勢必發生通行權之訴訟，徒生糾紛。
    ４被告丁○○部分：
      依甲案分割結果，被告丁○○所分得之丁部分雖呈兩大塊三角形  惟緊臨鄰地
      農民之私設通路藉之出入，尚稱方便；反之，依乙案分割結果，丁部分之形狀
      略呈南北狹長之長方形，僅其中西南側一小部分，與鄰地農民私設通路相連，
      出入則較甲案丁部分土地不便，且依乙案，被告丁○○所分得之丁部分土地將
      來勢必因乙○○，丙○○主張通行權，而必須提供丁部分土地內之一部分供作
      渠二人通行之用，如此一來，將妨害丁部分土地之耕種，使用及其經濟價值。
    ５被告國有財產局部分：
      依甲案分割結果，被告國有財產局分得之戊部分，固不便耕種使用，惟本案應
      衡量系爭土地之其他共有人乙○○、丙○○、丁○○取得系爭土地應有部分之
      來源係由政府公地放領乙情，當初政府出賣土地時即已提供該處，甲案之戊部
      分，土地供農民通行；尤其基於國家、政府必須照顧人民利益之立場，則使依
      甲案分割後之戊部分繼續作為通路，供本案共有人及附近數十甲農地之農民通
      行，亦符合公益原則，否則若國家、政府無視於系爭土地及附近地區數十甲農
      地農民之通行問題，而於本案斤斤計較其就甲案戊部分土地之可能利用情形，
      殊有失國家、政府照顧人民，解決人民困苦之職責，況依乙案分割之戊部分，
      較甲案之戊部分，對國家政府所能增加之利益，恐怕甚是有限，但採乙案分割
      之結果，則將造成系爭土地之其他共有人及附近數十甲農地之農民，立即發生
      無路通行之困境，影響非常重大，且勢將衍生一連串袋地通行權之訴訟問題，
      是本案共有物之分割，就分割後可能衍生之本案共有人及其他第三人通行問題
      ，殊應詳加斟酌，以杜爭訟。其次依乙案分割結果，被告國有財產局所主張分
      得之戊部分，臨鄰地農民私設通路，其經濟價值固然較甲案之戊部分略大，惟
      如前所述，乙案之戊部分土地，仍將因其他共有人（原告乙○○、被告丙○○
      、丁○○）所分得之乙、丙、丁部分土地對外無通路，為對外通行之需要，而
      必須通行戊部分土地，將無法避免必須提供一部分土地供其他共有人通行之問
      題，則依乙案之戊部分土地，既因必須提供一部分土地供其他共有人通行，如
      此一來，則與甲案之戊部土地提供其他共有人通行之情形，其實質上已無太大
      差別。
（六）末查：若依乙案將鐵道位置所在之通路廢除，則系爭土地之鄰近數十甲農地之
      農民將無出入通路，則該數十甲農地之農民，勢將以袋地通行權為由，而主張
      依原先數十年來通行習慣，訴訟請求通行系爭四九二號土地，則共有人庚○○
      、乙○○、丙○○、丁○○及國有財產局依乙案所分得之土地，恐將因提供鄰
      近農民袋地通行權使用，而失去完整性，嚴重妨害土地之經濟價值，況政府持
      分之土地，數十年來供人民公然繼續通行，毫無異議，此一客觀狀態，依法應
      已成立公用地役權，準此，本案殊不應貿然廢除該條通路，而引起更大之紛爭
      。
貳、被告抗辯：
一、被告庚○○、丙○○、丁○○等三人均陳稱：同意分割，並同意採用原告所主張
    如附圖所示甲方案為本件之分割方案。
二、被告財政部國有財產局方面：同意分割，惟不同意依甲方案為分割，請求依附圖
    所示乙方案為分割方案，並陳稱：
（一）有關系爭土地，經派員至現場勘查結果，並非如原告所述，需在該土地上設一
      道路，因四周均有田埂可供出入，且田埂之設置可謂四通八達。再者，該土地
      上目前全係綠油油之稻田，與原告所稱「有部分之土地係鐵軌拆除，仍維持道
      路之型態，供當地農民作為通路，與外界聯絡。」有所出入，合先述明。
（二）原告一再強調被告所管理部分之使用歷史，以合理化其「康國家之慨」之原始
      目的。或許於日據時期以來該土地之一部份確曾作為糖廠鐵道，惟當時土地仍
      是共有狀態，且鐵道早已廢除，被告應無須因該理由即接受分配於該部分。至
      於所謂「政府特別將原有鐵道通路保留為公有土地」，更是原告毫無根據之臆
      測之詞！倘若政府真有意將該部分作為道路，何以未將該部分之土地徵收為道
      路用地，並仍維持土地共有關係？由此可知，原告欲以上述理由將被告分配
      於原為鐵道之土地，實全然未考量被告之利益。
（三）審究本案之情形，共有人僅有五人，且每人分得之面積亦均在一千平方公尺以
      上，若能屏除個人私見，純就系爭土地之最大利用經濟效益加以考量，欲求得
      分割後土地之方整性，實非難事，而被告所提之分割方案即是以上述為優先考
      量。反觀原告之分割方案，為將被告之位置分配於舊有鐵道上，竟不惜破壞分
      割後之方整性，實是損人而不利己。
（四）至於該土地分割後被告將如何利用，應與訴訟分割無關。原告倒果為因地認定
      被告不可能耕種分割後之土地，以及會以出售之方式處分土地等理由，硬將被
      告分配於其主張之位置，實強人所難。因就其餘共有人而言，並非均是以耕種
      為目的而使用系爭土地（共有人庚○○於土地上興建雞舍），再者，有關被告
      管理之部分若真按原告之分割方式加以分配，欲將土地出售恐亦乏人問津！另
      原告再三陳稱，欲徹底解決該地區○地○路問題，僅有政府辦理農地重劃一途
      。原告既等不及農地重劃而於此時提起訴訟分割，表示其極需利用該土地，則
      系爭土地係因原告一己之私而欲分割，豈可再要求被告分配於不利之位置。
、兩造不爭之事實：
一、系爭土地為兩造所共有，各共有人應有部分為原告一五六分之一○，被告庚○○
    三九分二○，被告丙○○一五六分之一五，被告丁○○一五六分之三七，另應有
    部分一五六分之一四為國有，現登記由被告財政部國有財產局管理。
二、系爭土地之所有權變動過程，於日據時期昭和四年，由台灣製糖株式會社因買賣
    而取得所有權全部，昭和六年因一部移轉、買賣，由訴外人李氏金鸞取得持分三
    十九分之二十，李氏金鸞將土地持分三十九分之二十移轉予劉馳，劉馳移轉予吳
    南，吳南出賣予吳添丁，吳添丁復出賣予吳添福，再由被告庚○○於七十九年間
    購買而取得系爭土地應有部分三十九分之二十；台灣光復，政府接收日本糖廠之
    土地後則放租於農民，並分別在如附圖甲案所示之土地耕種，之後再經政府公地
    放領，原告乙○○、丙○○、丁○○等三人因而取得所有權，各人所取得之共有
    持分與其前放租所分管耕種之面積相同。
肆、得心證之理由：
一、本件原告主張系爭土地為兩造按如附圖所載持分比例保持共有，並無不能分割之
    情事或約定等情，有原告所提土地登記簿謄本為憑，原告請求分割，自無不合，
    應准予分割。關於分割之方法，原告主張依如附圖所載甲方案，被告庚○○、丙○○、丁○○等三人均表同意，而被告管理機關財政部國有財產局則主張依附圖
    所示乙方案為分割，則本件分割共有物訴訟，兩造之爭點即在於分割方案。
二、系爭土地現實利用情形，經本院於九十年五月三十一日履勘現況為：如附圖甲案
    所示甲部分現為被告庚○○經營養雞事業，已全部搭蓋雞舍；丁部分現為被告丁○○種植西瓜；戊部分為廢鐵道；乙、丙部分原分屬原告乙○○及被告丙○○分
    地耕作，現為休耕狀態。依此使用現狀，足認原告主張兩造間有分管之事實堪值
    認定。
三、依前述（第項第二款）系爭土地之所有權變動過程，被告庚○○取得三十九分
    之二十應有持分，係延續李氏金鸞而來，而其利用附圖甲方案所示甲部分範圍從
    事養雞事業已有一段時日，且均已搭建雞舍，則本件土地分割，應考量其雞舍搭
    建之範圍，依整體社會經濟利益考量，自不宜在本件土地分割後，延生其必須拆
    除雞舍之問題；另被告丙○○、丁○○及原告乙○○等三人取得系爭土地之應有
    持分，來自於政府所為之公地放領，各人各自所取得之共有持分與其前三人放租
    所分管耕種之面積相同，足認在辦理公地放領時，係依其三人現實耕種之位置、
    面積等為據，而剩餘之戊部分，因前為台糖鐵道用地，是以未能併為公地放領。
    依此事實，顯見政府在辦理公地放領時，已預先考慮將放領之對象所耕種之土地
    面積及範圍，而被告丙○○、丁○○及原告乙○○等三人亦依放領所得之範圍，
    各自採取改善耕地之措施，則本件土地分割，自不能忽略政府辦理土地放領之事
    實。
四、考量本件土地共有人取得系爭土地應有持分之歷史背景及分管之事實，本件分割
    方案自以原告所主張之如附圖甲方案所示為公允；而該方案亦均為被告庚○○、
    丙○○及丁○○等三人同意；至於被告財政部國有財產局雖另主張採用乙方案，
    惟採用乙方案而將系爭土地重新分配後，將造成被告庚○○拆除部分雞舍，及共
    有人現實耕作之範圍，有害於社會經濟利益之發展；且乙方案中，乙、丙、丁等
    三部分土地均屬狹長形，其利用價值自不及於甲方案中乙、丙、丁為大；至於甲
    方案中被告財政部國有財產局所分得之戊部分土地，雖亦屬狹長形狀，惟其形狀
    較諸其所主張之乙方案中之乙、丙部分土地，雖同屬狹長形，然乙方案中之乙部
    分寬度僅約六點六公尺，丙部分亦僅約九點六公尺，而甲方案之戊部分為十點二
    公尺，是就面寬而言，甲方案中之戊部分土地顯較乙方案中之乙、丙二部分土地
    為有利，則就整體土地利用價值而論，甲方案又優於乙方案。
五、依上所陳，本件土地分割無論係就各共有人取得土地之歷史背景，或就整體土地
    利用之經濟考量，均以原告所主張如附圖所示甲方案為本件分割方法，符合最大
    多數共有人之最大利益，爰採用如附圖所示甲方案為本件土地之分割方案，判決
    如主文第一項所示。
伍、據上論結：本件原告之訴為有理由，並依民事訴訟法第七十八條、第八十一條第
    二款、第八十五條第一項但書，判決如主文。
中      華      民      國    九十      年      七      月    十  八    日
                              臺灣台南地方法院民事第二庭
~B法      官  王  國  忠
右為正本係照原本作成。
如對本判決不服，須於判決送達後二十日內向本院提出上訴狀。
中      華      民      國    九十      年      七      月    十  八    日
~B法院書記官  翁  心  欣


司法院資訊處製作；財團法人民間司法改革基金會備份。
